臺灣臺北地方法院民事判決　八十八年度訴字第四九三四號
　　原　　　告　　彰化商業銀行股份有限公司
　　法定代理人　　丁○○
　　訴訟代理人　　戊○○
　　被　　　告　　乙○○○
　　訴訟代理人　　丙○○
　　複　代理人　　甲○○
右當事人間請求清償借款事件，本院判決如左：
    主    文
被告應連帶給付原告新台幣貳佰肆拾陸萬伍仟伍佰拾肆元及附表所示之利息暨違約
金。
訴訟費用由被告連帶負擔。
    事    實
甲、原告方面：
  壹、聲明：被告應連帶給付原告新台幣（下同）二百四十六萬五千五百三十四元及
      附表所示之利息暨違約金。
  貳、陳述：
    一、被告乙○○○邀同高許秀琴為連帶保證人，於民國八十三年四月六日向原告
        借款二筆，第一筆金額二百七十萬元，約定借款期限為十五年，利息照年息
        百分之九．九計算，自八十三年四月六日起以每一個月為一期，共分一百八
        十期，按期於當月六日平均攤還本息，逾期償還時，喪失期限利益，全部債
        務視為到期，除仍按上開利率計息外，逾期六個月以內部分，按上開利率之
        一成，逾期過六個月部分，按上開利率之二成加計違約金，惟本筆借款僅攤
        還至八十七年二月六日止，尚結欠本金二百三十三萬六千三百七十一元及附
        表編號一所示之利息及違約金。第二筆金額三十萬元，約定借款期限為七年
        ，利息按年息百分之一０．三五計算，自八十三年四月六日起，以每一個月
        為一期，共分八十四期，按期於當月六日平均攤還本息，逾期償還時，喪失
        期限利益，全部債務視為到期，除按上開利率計息外，逾期六個月以內部分
        ，按上開利率之一成，逾期超過六個月部分，按上開利率之二成加付違約金
        。惟本筆借款僅攤還至八十七年三月十一日止，尚結欠本金十二萬九千一百
        六十三元及附表編號二所示之利息及違約金。
    二、上開債務迭經催討迄未清償，依約被告已喪失期限利益，視為全部到期，又
        高許秀琴於八十七年五月十三日死亡，全體繼承人皆拋棄繼承，經鈞院八十
        七年度管字第一０八號民事裁定指定被告陳國堂為被繼承人高許秀琴之遺產
        管理人。為此依消費借貸及連帶保證契約之法律關係，訴請被告連帶如數清
        償。
    三、被告乙○○○雖辯稱借據上之簽名並非其所為，惟其於八十三年三月二十八
        日與連帶保證人高許秀琴親自簽立借據二紙，並加蓋台北市文山區第二區戶
        政事務所核發之印鑑證明書上之印鑑。且其於八十三年三月三十一日將其所
        有台北市○○區○○路三段二０七巷十三弄四號二樓房地提供原告設定本金
        三百六十萬元之最高限額抵押權，以供擔保其借款。故被告主張其簽名非其
        所為，實不足採。
    四、被告高彩鳳又辯稱八十三年三月二十八日在原告銀行開立之活期儲蓄存款帳
        號0000000000帳戶，非其本人親自簽名申請設立云云，惟被告乙
        ○○○於八十七年一月三日因遺失所持有支票乙紙，曾赴原告銀行辦理票據
        掛失止付，於八十七年一月八日向鈞院聲請公示催告，八十七年七月三十一
        日鈞院判決該證券無效（八十七年度除字第四０八六號判決），被告乙○○
        ○遂於八十七年八月十一日再到原告銀行申請原告支付掛失止付票款十萬元
        ，經原告簽發本行禁止背書轉讓，受款人乙○○○之支票乙紙，交被告乙○
        ○○於當日存入其在台北銀行古亭分行000000000帳戶。以上各式
        文書之簽名，與被告在原告銀行開立之0000000000帳戶印鑑卡之
        簽名及向原告借款之借據上簽名筆跡，一致相符。由此可證，被告所辯純係
        利用其母高許秀琴過世，試圖逃避債務而已。
    五、被告乙○○○與合作金庫銀行間清償借款事件，經鈞院八十八年度訴字第二
        九一五號判決在案，被告乙○○○於該案已自認借據及授信約定書上之簽名
        及印文之真正，惟否認活期儲蓄存款帳戶開戶印鑑卡上之簽名，經移送內政
        部警政署刑事警察局鑑定比對後，認定借據與存款印鑑卡之簽名筆跡相符，
        被告乙○○○確實向合作金庫銀行申請開立活期儲蓄存款帳戶無誤。該案中
        合作金庫銀行所提出之借據及存款印鑑卡及被告乙○○○自己呈報鈞院之花
        蓮中小企業銀行中和分行第00000000000號帳戶印鑑卡，均與本
        件系爭借據及系爭存款帳戶印鑑卡上之被告乙○○○簽名筆跡相同，由此可
        知系爭借據與系爭存款帳戶印鑑卡之簽名確為被告乙○○○本人所為。
    六、被告乙○○○另否認原告有為借貸契約生效要件之交付行為，惟其於八十三
        年三月二十八日向原告借款，經原告核准後後，即於八十三年四月六日製作
        放款支出傳票（借方放款科目傳票）及轉帳收入傳票（貸方存款科目傳票）
        ，將該二筆借款直接撥入被告乙○○○活期儲蓄存款第000000000
        0號帳戶內，而此交易資料可由被告乙○○○上述存款帳號之八十三年四月
        份明細分類帳證明。被告乙○○○並於同日及隔日分別填具該存款帳戶之取
        款憑條一百萬元及二百萬元，交由原告大安分公司櫃台作業人員轉帳支用。
        原告既已將借款金額存入被告乙○○○存款帳戶中，則消費借貸契約已因借
        款之交付而生效力。
  參、證據：提出高許秀琴戶籍謄本、本院八十七年度管字第一０八號裁定暨確定證
      明書、活期存款明細分類帳、原告銀行業務往來申請書印鑑卡暨顧客資料卡各
      一件、新開戶存款憑條送款簿、借據、放款支出傳票、轉帳收入傳票、取款憑
      條各二件及合作金庫借據、授信約定書、花蓮區中小企業銀行中和分行存款印
      鑑卡等影本各一件為證。
乙、被告方面
  壹、被告乙○○○部分：
    一、聲明：原告之訴駁回。如受不利判決願供擔保請准免為假執行。
    二、陳述：
      (一)原告提出之借據上之簽名並非被告乙○○○所為。而消費借貸契約係要物契
        約，原告應就交付借款之事實負舉證責任。原告僅提出放款款支出傳票及轉
        帳送款簿，但為何由轉帳收入傳票直接同時轉出且其上無被告乙○○○之簽
        名蓋章？足見原告並未交付借款，僅為數字登載及轉出而已，並無進入被告
        乙○○○帳戶或即被匯出，其交付借款事實並不存在，被告乙○○○亦確未
        收到任何原告借款之款項。且原告以其公司內部電腦報表之列印為證物，此
        證物係私文書之一種，被告亦予否認。另原告所提出之取款憑條並非被告乙
        ○○○蓋章，且其上之筆跡亦非被告乙○○○之筆跡，顯然原告迄未就交付
        借款之事實負舉證責任。又被告乙○○○既未填寫任何取款憑條，原告為何
        將被告乙○○○帳戶內之款項任意轉帳支出予他人？顯見原告請求並無理由
        。
      (二)被告乙○○○之身分證正本有戶政事務所於背面蓋上有所謂於何時變更、並
        限於何時前換取，若逾期不換發，則該張身分證即無效之記載。但原告竟持
        該張無效之身分證影本辦理設定抵押權，顯有問題。又本件設定抵押之土地
        及建物所有權狀皆在被告乙○○○持有中，其母親高許秀琴在未經被告乙○
        ○○同意下竟擅自盜取被告之印鑑章，並於七十八年六月二十日向地政事務
        所謊報土地及建物所有權狀遺失，並偽造被告乙○○○之簽名於登記清冊之
        聲請人欄及切結書上，且被告乙○○○並無委託或授權他人向地政事務所辦
        理有關權利書狀補發事宜，因此本件之銀行貸款審核顯有問題。
      (三)被告乙○○○之母親高許秀琴在被告乙○○○不知情之情況下，再持謊報遺
        失之土地及建物所有權狀向原告貸款並辦理設定抵押權，而原告係為金融專
        業機構，對於銀行貸款應有嚴格審查之義務，但本件銀行貸款對保簽名皆有
        問題。
      (四)被告乙○○○母親高許秀琴盜用兒子高慶山印章辦理抵押貸款之事，業經提
        出偵訊筆錄及借款切結書為證，因此本件被告印鑑章顯為高許秀琴所盜蓋，
        且高許秀琴又擅自簽名借款之書面資料，益見本件之印鑑章並非被告乙○○
        ○所為。
    三、證據：提出偵訊筆錄、借款切結書、身分證、土地登記申請書、登記清冊、
        切結書、印鑑證明等影本各一件為證。並聲請調閱花蓮中小企業銀行中和分
        行之被告乙○○○開戶簽名資料。
  貳、被告陳國堂部分：未於言詞辯論期日到場，亦未提出準備書狀作何聲明或陳述
      。
丙、本院依職權調閱本院八十八年度訴字第二九一五號民事卷宗。
    理　　由
一、被告陳國堂經合法通知，未於言詞辯論期日到場，核無民事訴訟法第三百八十六
    條所列各款情形，爰依原告之聲請，由其一造辯論而為判決。
二、原告主張被告乙○○○邀同其母高許秀琴為連帶保證人，於八十三年四月六日向
    原告借款二筆，第一筆金額二百七十萬元，借款期限為十五年，利息照年息百分
    之九．九計算，自八十三年四月六日起以每一個月為一期，共分一百八十期，按
    期於當月六日平均攤還本息；第二筆金額三十萬元，借款期限為七年，利息按年
    息百分之一０．三五計算，自八十三年四月六日起，以每一個月為一期，共分八
    十四期，按期於當月六日平均攤還本息。均約定如逾期償還，即喪失期限利益，
    全部債務視為到期，除仍按上開利率計息外，逾期六個月以內部分，按上開利率
    之一成，逾期過六個月部分，按上開利率之二成加計違約金。原告並於八十三年
    四月六日將該二筆借款撥入被告乙○○○向原告開立之活期儲蓄存款第0000
    000000號帳戶，被告乙○○○亦於同日及隔日分別填具取款憑條悉數領取
    。惟上開第一筆借款僅攤還至八十七年二月六日止，尚欠本金二百三十三萬六千
    三百七十一元及附表編號一所示之利息及違約金；第二筆借款僅攤還至八十七年
    三月十一日止，尚欠本金十二萬九千一百六十三元及附表編號二所示之利息及違
    約金。嗣經催討迄未清償，依約被告被告乙○○○已喪失期限利益，債務視為全
    部到期，又高許秀琴於八十七年五月十三日死亡，全體繼承人皆拋棄繼承，經本
    院八十七年度管字第一０八號民事裁定指定被告陳國堂為其遺產管理人。為此依
    消費借貸及連帶保證契約之法律關係，訴請被告連帶如數清償等情，並提出與所
    述相符之借據、放款支出傳票、轉帳收入傳票、取款憑條、原告銀行業務往來申
    請書、新開戶存款憑條送款簿、活期存款明細分類帳、高許秀琴戶籍謄本、本院
    八十七年度管字第一０八號裁定暨確定證明書等件為證。被告陳國堂經合法通知
    未到庭亦未提出書狀對原告主張之事實表示爭執。被告乙○○○則否認與原告有
    何消費借貸關係，辯稱原告提出之借據、開立上揭活儲帳戶所填之原告銀行業務
    往來申請書及新開戶存款憑條，均非其簽名，取款憑條其未蓋章，原告未交付借
    款亦未將借款匯出，且辦理抵押擔保未確實對保等語。
三、經查，觀諸原告提出為被告乙○○○於本院八十八年度訴字第二九一五號民事事
    件審理中所自承為其簽名之合作金庫銀行借據、授信約定書，及被告乙○○○本
    人簽收之本件八十八年十二月二十日言詞辯論期日通知書送達回證，與被告乙○
    ○○聲請函調供比對其筆跡所用之花蓮中小企業銀行中和分行被告乙○○○開戶
    資料等文件，其上被告親自簽名之筆跡（如附圖Ａ部分所示），與原告提出之本
    件借據及原告銀行業務往來申請書、新開戶存款憑條（後二者為被告乙○○○名
    義向原告開立活期儲蓄存款第0000000000號帳戶之開戶申請資料）上
    之乙○○○簽名筆跡（如附圖Ｂ部分所示），其運筆神韻、筆順特徵、書寫習慣
    ，顯均出於同一人手筆（詳如附圖所示），且被告乙○○○於本件九十年七月二
    十三日言詞辯論時，亦坦承確有向原告申請本件貸款等語，經記明筆錄在卷，可
    見原告所提出之系爭借據及原告銀行業務往來申請書、新開戶存款憑條，均為被
    告乙○○○所親自簽名無誤。被告乙○○○辯稱未於其上簽名云云，應非事實。
四、又上開原告銀行業務往來申請書及新開戶存款憑條上之簽名，旨在表明開立00
    0000000000號帳戶，及確認該申請書上所蓋「高彩鳳」印鑑之真正及
    其效力，此觀該申請書前言所載「申請人（即存戶）茲聲明與貴行一切往來，均
    以存戶立約印鑑或下列印鑑任憑壹式有效」及該新開戶存款憑條上所載「帳號00
    00000000」之文義即可知。則被告乙○○○簽名於上，自堪認其確向原告申請開
    立000000000號帳戶，並已確認申請書上「高彩鳳」印鑑之真正及效力
    。
五、本院另以原告所提出之二紙取款憑條上「高彩鳳」印文，比對前開原告銀行業務
    往來申請書上之「高彩鳳」印鑑，以肉眼辨識，兩者顯屬相符，而被告乙○○○
    亦是認確屬相符，可見該二紙取款憑條上之「高彩鳳」印文亦屬真正。又上開取
    款憑條分別載明自00000000000帳戶支取一百萬、二百萬之文義，而
    私文書經本人蓋章者，推定為真正，民事訴訟法第三百五十八條第一項定有明文
    ，上開取款憑條上之高彩鳳印鑑既屬真正，自可推認被告乙○○○已自上開帳戶
    分別支取一百萬及二百萬之事實。雖被告乙○○○另辯稱該印章係其母高許秀琴
    所盜蓋云云，惟印章由自己蓋用，或由有權使用之人蓋用為常態，由無權使用之
    人蓋用為變態，主張變態事實之當事人，應就此負舉證責任，被告乙○○○既未
    就此舉證以實其說，僅提出與本件無關之高許秀琴與其子高慶山間之冒名抵押貸
    款相關事證資為佐證，所辯自無可採信。則被告乙○○○已自原告之00000
    000000帳戶支取本件系爭借款總額三百萬元之事實，已堪認定。被告乙○
    ○○辯稱原告未交付借款亦未將借款匯出云云，自無可取。
六、綜上所述，原告主張之事實，與其提出之證據相符，被告乙○○○辯稱未於系爭
    借據上簽名亦未受領系爭借款云云，並不足採，自堪信原告主張之事實為真正。
    至於被告乙○○○另辯稱原告辦理抵押擔保未確實對保一節，因非本件消費借貸
    或連帶保證契約之生效要件，自不影響被告應負之債務。從而，原告依兩造所訂
    消費借貸及連帶保證契約之約定，訴請被告連帶給付所餘欠之本金二百三十三萬
    六千三百七十一元、十二萬九千一百六十三元，合計二百四十六萬五千五百三十
    四元，及附表所示之利息暨違約金，即無不合，應予准許。
七、兩造其餘攻擊防禦及舉證，經審酌後認不影響判決結果，無庸一一論述，附此敘
    明。
據上論結，原告之訴為有理由，依民事訴訟法第三百八十五條第一項前段、第八十五
條第二項，判決如主文。
中　　　華　　　民　　　國　　九十一　　年　　　三　　　月　　二十六　　日
　　　　　　　　　　　　　　　　　　　民事第六庭　法　官　黃明發
右正本證明與原本無異
如對本判決上訴，須於判決送達後廿日內向本院提出上訴狀
中　　　華　　　民　　　國　　九十一　　年　　　四　　　月　　 　九　　 日
　　　　　　　　　　　　　　　　　　　　　　　法院書記官　謝梅琴
